【裁判字號】    98,易,237
【裁判日期】    981113
【裁判案由】    詐欺
【裁判全文】
臺灣臺北地方法院刑事判決               98年度易字第237號
公  訴  人  臺灣臺北地方法院檢察署檢察官
被      告  庚○○
            甲○○
共      同
選任辯護人  黃銀河律師
上列被告因詐欺案件，經檢察官提起公訴（97年度偵字第15394
號），本院判決如下：
    主  文
庚○○、甲○○共同意圖為自己不法之所有，以詐術使人將本人
之物交付，各處有期徒刑拾月。
    事  實
一、庚○○、甲○○二人為夫妻。茲因庚○○於民國96年9 月間
    ，經濟情況欠佳，週轉不靈，且積欠案外人吳勝文100 餘萬
    元無力清償，致彼二人位於臺北市○○區○○路200 巷22號
    3 樓之房地（房地所有人為庚○○、甲○○二人之子辛○○
    名義）遭到吳勝文聲請查封拍賣，而亟思取得現金及解除查
    封拍賣程序，從而取得財產上物之交付與不法利益；而己○○（未據起訴）、丙○○（未據起訴）二人則均素行不佳，
    且均有多項不良前科（己○○自81年起即有詐欺、侵占、傷
    害、賭博、贓物等前科紀錄，93年間又因犯業務侵占罪，遭
    臺灣士林地方法院判處有期徒刑6 月確定；94年間又再犯侵
    占罪，經同法院判處有期徒刑8 月確定，嗣經聲請定應執行
    刑為1 年1 月，97年1 月30日入監，98年2 月1 日始刑滿出
    獄；丙○○亦有竊盜、違反著作權法等不良紀錄，以上均有
    臺灣高等法院被告前案紀錄表可稽）。而己○○適正擔任址
    設臺北市○○路221 號之「住商不動產長春建國加盟店」之
    店長、丙○○（未據起訴）則為該店之房屋仲介，彼二人亦
    均亟思利用仲介房地之職務與機會取得不法之佣金。乃經由
    庚○○、甲○○二人與丙○○間為鄰居與親密友人之特殊關
    係，而與己○○結識後，竟共同基於意圖為自己不法所有之
    犯意聯絡，先由庚○○、甲○○二人於96年9 月10日將上開
    房地，委由「住商不動產長春建國加盟店」代為出售，並由
    庚○○代理當時尚未成年之辛○○與丙○○簽訂「專任委託
    銷售契約書」，委由丙○○積極找尋買主，從而覓得買主丁○○同意買入該房地後，即著手推由甲○○出面與丁○○簽
    訂上開不動產之「買賣契約書」，並在契約中明定買賣價金
    為新臺幣（下同）750 萬元，且藉口上開不動產已為抵押權
    人吳勝文向臺灣臺北地方法院聲請拍賣，須辦理解除查封登
    記手續為餌，而約定丁○○應於簽約日先給付仲介佣金50萬
    元予己○○，並同時須交付簽約款150 萬元由己○○保管，
    以供庚○○用來處理清償債務解除限制登記事宜而對丁○○
    施行詐術，致丁○○因而陷於錯誤，於96年9 月28日前往臺
    北市○○路221 號之「住商不動產長春建國加盟店」與甲○○辦理簽約手續，並於簽約完畢後，當場繳付簽約款150 萬
    元（含50萬元之現金及受款人為匯發不動產、票號
    VC0000000 、面額為100 萬元之支票）及仲介費現金50萬元
    予店長己○○。孰知己○○等人於取得上開支票與現金後，
    即藉口甲○○未帶印鑑，而故意拖延辦理房、地之過戶手續
    ，卻另一方面於同日下午即持上開之100 萬元支票，前往臺
    灣臺北地方法院辦理解除查封、拍賣之程序，使庚○○、甲○○二人從而取得財產上之不法利益得逞；至同年10月1 日
    ，又由己○○將上述共同詐得之剩餘現金50萬元交付予庚○○之兄轉交庚○○、甲○○；至於詐得之仲介佣金50萬元，
    則由己○○、丙○○二人事後朋分花用。嗣因丁○○於簽約
    當日未能完成過戶手續，乃不斷催促己○○、丙○○、庚○○、甲○○等人辦理房地過戶或返還價金，然彼四人均利用
    各種藉口推托或竟避不見面，僅推由己○○交付20萬元支票
    乙張以為搪塞，丁○○始知受騙。
二、案經丁○○告訴請臺北市政府警察局中山分局報告臺灣臺北
    地方法院檢察署檢察官偵查起訴。
    理  由
壹、證據能力方面：
    按刑事訴訟法第159 條之5 規定；「被告以外之人於審判外
    之陳述，雖不符前四條之規定，而經當事人於審判程序同意
    作為證據，法院審酌該言詞陳述或書面陳述作成時之情況，
    認為適當者，亦得為證據。當事人、代理人或辯護人於法院
    調查證據時，知有第159 條第1 項不得為證據之情形，而未
    於言詞辯論終結前聲明異議者，視為有前項之同意」。經查
    本件被告與辯護人對於公訴人所提之公訴證據，於本院行準
    備程序時已明示不爭執（參見98年3 月13日之準備程序筆錄
    ），且在本院審理期間，對本院所調查之證據亦均無表示異
    議，從而本件之公訴證據自均應有證據能力，得為本件之審
    判基礎。
貳、實體方面：
一、上揭事實，訊據被告庚○○、甲○○二人均矢口否認犯行，
    被告庚○○辯稱：「那時我父親剛往生，我們很忙，我有跟
    當時的店長（註：己○○）接洽，說不能賣，麻煩他先把20
    萬退還給告訴人，他說好，當時他就開20萬元的票給告訴人
    。我們當時不知道他後來被關，是後來才知道這件事」云云
    ；被告甲○○辯稱：「因為我公公在房屋買賣簽約後一個禮
    拜就往生了，我們有打電話給賣房子的那位先生，後來他被
    捉去關，我們就沒有聯繫，我們都是跟店長聯繫，他有跟我
    們說先拿20萬元拿出來，由他先拿去還給買主，後來店長有
    說要幫我們處理。（簽約日）我是把全部資料都帶去住商不
    動產公司，連印鑑證明我都有去公所領出來帶去，因為代書
    跟我說是要本人簽名、蓋印，我想說我的小孩（指辛○○）
    去宜蘭玩，等我小孩回來以後再補蓋印章，但後來因為我公
    公往生了，我就跟我先生講說房子先不要賣，我先生就聯絡
    己○○，他就跟我們說要先拿20萬給他，他會幫我們處理，
    後來開庭的時候才知道他沒有幫我們處理」云云。
二、惟查：
  (一)有關告訴人丁○○經丙○○居間仲介，而於96年9 月28日簽
    約當日交付簽約款150 萬元、仲介費50萬元予店長己○○，
    惟事後雖經不斷催促，然己○○、丙○○、庚○○、甲○○
    等人始終利用各種藉口拒絕辦理房地過戶手續，亦未返還價
    金（包含仲介佣金）等情，業據告訴人即證人丁○○於警詢
    、偵查及本院審理中指訴歷歷及證述甚明，且核與證人（土
    地代書）乙○○、丙○○於本院審理中之證詞內容相符。而
    共犯己○○雖經本院傳喚拒未到庭，然經本院調閱渠於偵查
    中經檢察官訊問時所為之證詞，亦與告訴人即證人丁○○之
    陳述若合符節，是證告訴人之供述應屬可採，此外，復有「
    專任委託銷售契約書」影本、「房地產標的現況說明書」影
    本、「不動產買賣契約書」影本、「買賣價金履約保證申請
    書」影本、「聲請暫緩拍賣抵押物狀」影本等各乙份附卷可
    稽。是被告庚○○、甲○○二人確已收取告訴人之購屋款
    150 萬元，卻始終未將系爭房地過戶予告訴人，且迄本院最
    後審理期日前，除只歸還20萬元外，亦拒絕將購屋款予以返
    還等情，均屬事實。
  (二)被告庚○○、甲○○二人雖辯稱，簽約當日有帶齊相關證件
    前往，是因代書說須要屋主（即其子辛○○）本人親自蓋章
    ，而辛○○當天前往宜蘭遊玩，連絡未返，始未能完成簽約
    手續云云，然業經證人即代書乙○○於偵查及審理中嚴詞否
    認，表示當天被告甲○○係藉口未帶屋主之印鑑章，故無從
    辦理過戶手續，與辛○○本人有無親自到場實非相關。況且
    當天晚上因丙○○說被告甲○○將會把印鑑送過來，故伊還
    一直在臺北市○○路之「住商不動產長春建國加盟店」等到
    晚上9 點鐘，仍始終不見被告甲○○，故還催促丙○○以電
    話連絡，也一直連絡不到被告甲○○等語，核與證人丙○○
    、己○○於偵查中供證之情節相符。是證被告庚○○、甲○○上開所辯，顯係託詞。況屋主辛○○當時尚未成年，其雖
    掛名為該房地之所有人，然實際上有關買賣手續均係由其父
    母即被告庚○○、甲○○二人做主，此參照證人辛○○於偵
    查中即經證稱：「我與證人乙○○、丙○○、己○○都不認
    識，沒有恩怨。告訴人丁○○及證人地政士乙○○所陳述之
    本案房屋買賣糾紛事實，我都不知道，因我在當兵，房屋買
    賣都由我父母親在處理」等語即明 (參見97年5 月23日調查
    筆錄，97年度他字第2751號卷第62-66 頁)。 且96年9 月28
    日是雙方之簽約日，當天買賣雙方須交付第一期款項150 萬
    元，並由約定之代書辦理過戶手續，故買方須帶相關支票
    、現金到場、賣方則須準備相關過戶所須之證件到場等，乃
    是國民之基本常識，亦為證人地政士乙○○當日會到台北市
    ○○路之唯一理由，則被告甲○○為簽約之賣方，何可諉為
    不知？又土地買賣仲介實務上，對賣主於簽約當時須帶那
    些證件到場，通常於事前都會耳提面命告知所有細節，此參
    諸證人丙○○、己○○於偵查中亦均證稱確有告知被告甲○○當日須帶那些證件等語，則被告甲○○又何有可能仍會
    漏帶印鑑？又簽約當日係於下午2 時起開始簽約，迄下午4
    時許由己○○持告訴人所交付之支票100 萬元前往臺灣臺北
    地方法院辦理撤銷查封手續，而直至當天晚上9 時許，證人
    乙○○仍為等待被告甲○○要拿印鑑回來而未離開「住商不
    動產長春建國加盟店」之簽約現場，則於此相當長之時間裡
    ，被告甲○○有何正當理由不能提出印鑑章？又於不能提出
    印鑑章時，亦不主動與證人乙○○、買主丁○○等人連絡？
    況辛○○當時雖不在台北，然係在宜蘭遊玩，衡情宜蘭距台
    北之簽約地點並不遠，若被告基於父母之身分要求即速返回
    ，則縱當日不及來回，亦非不能於一、二日內補足相關手續
    ，則何以卻一去即了無訊息，甚至不與證人乙○○連絡，而
    令其於台北市○○路之「住商不動產長春建國加盟店」內兀
    自空等？又屋主辛○○當時尚未成年，其至宜蘭遊玩又何有
    隨身帶印鑑章之必要？況買賣雙方既早已皆知何時簽約、
    付頭期款及交付相關過戶文件資料，居於賣方之被告豈可任
    令其子在當日他遊而收受價金及持款至本院辦理撤銷查封房
    地手續？以上種種均顯與常情不合。是證被告庚○○、甲○○二人所辯，均違背事理，不合常情，難以自圓其說。
  (三)又被告庚○○、甲○○二人另辯稱，係因被告庚○○之父死
    亡，故遵父囑不得變賣祖產云云。然查，被告庚○○之父戊○○係於96年10月12日始住院，同年10月24日死亡，有馬偕
    紀念醫院98年8 月18日馬院醫內字第0980003542號函及所附
    之病歷表、護理紀錄等在卷可按。而本件被告二人之簽約日
    係96年9 月28日，距離戊○○住院之日尚有二週，依其死亡
    日期則相隔更久，是證渠等所辯亦不符事理，顯係遁詞，尤
    與簽約當日之故意拖延過戶手續並無直接相關。況依本院查
    證，96年9 月28日適值週五，而被告等於當日藉口未帶印鑑
    章而一去不返後，卻又於同年10月1 日的週一下午，委由其
    兄劉聰榮至己○○處取回50萬元之現金，此有證人己○○之
    證詞與「買賣價金履約保證申請書」上由劉聰榮親筆簽名等
    在卷可佐。是被告等二人既明知渠等業於96年9 月28日，經
    由告訴人丁○○所交付之支票100 萬元，而已取得其所有之
    房地得以解除查封之不法利益；又於二日後委託其兄劉聰榮
    取得告訴人丁○○所給付之房地款50萬元現金，即應即速履
    行其交付印鑑章俾憑辦理過戶手續予告訴人之義務，始為正
    理，焉有於此時藉詞遵從父囑而反悔惜售之理？又若確因父
    囑而不得變賣房地，亦應速將其情告知買受人，並主動將前
    所取得之價金返還告訴人，而積極謀求和解，又豈有可能屢
    經告訴人催促，卻始終避不見面，既不交付印鑑辦理過戶，
    又不思返還價金，而僅一味拖延？又依通常事理，家有喪事
    亟待處理，當會留在家中而不得遠行，然依告訴人之指訴及
    證人乙○○、丙○○、己○○等人於偵查、審理中之供、證
    詞，則均表示當時與被告庚○○、甲○○二人無從取得聯絡
    ，又何以致此？是證告訴人指訴：被告庚○○、甲○○二人
    ，其實自始即無辦理房、地過戶之真意，簽約賣屋只是用以
    為餌，從而於簽約當日撤銷查封與取得買賣價金後，其詐財
    目的已達，所謂未帶印鑑章云云，均只是障眼之手法而已等
    語，堪以採信。否則，本件被告庚○○、甲○○二人何以於
    簽約當日會故意「漏」帶印鑑？何以當日不能取回印鑑？何
    以於二日後尚知去拿取50萬元，卻對告訴人避不見面？於已
    確定不賣房地後，又何以不主動出面與告訴人洽談返還價金
    ？且遲至本件經起訴後，直至本院審理期間（距其售屋時已
    幾逾2 年）仍未返還其餘之價金130 萬元？在在均證本件被
    告庚○○、甲○○二人之行為有違常情，其目的在詐欺取財
    與謀取撤銷查封之不法利益，的非虛誣。
  (四)末查，依本件被告庚○○、甲○○二人之犯行，若無房屋仲
    介丙○○、己○○等人之合作，絕無可能獨憑己力即得以完
    成。蓋依一般房屋仲介之實務，買賣雙方係由仲介居間，且
    多係一手交錢，一手交貨，則告訴人當日既已交付第一期款
    150 萬元，且交付仲介佣金50萬元，證人丙○○、己○○二
    人即亦應負有保證出賣人誠實履行契約之義務。若證人丙○○、己○○二人，有略盡其保管價金或督促履行之義務，被
    告庚○○、甲○○二人絕無可能得逞。然以本件而言，當時
    告訴人己先支付仲介佣金50萬元由己○○親自收受，其餘交
    付之第一期購屋款150 萬元，則係由己○○負責保管，業據
    告訴人丁○○與證人乙○○於偵、審中供、證甚明。而被告
    庚○○、甲○○二人於簽約時因未帶印鑑章致當日並未能順
    利完成房地過戶手續，土地代書乙○○亦係等待至當日晚間
    9 時許，始怏怏然離去一節，當為證人丙○○、己○○二人
    所明知，是被告庚○○、甲○○二人於簽約當日顯然有違背
    常情之舉止，依證人丙○○、己○○二人職業上之知識與經
    驗，理應有所警覺，且應格外加以防範。則於二日後之同年
    10月1 日，在被告庚○○、甲○○二人顯然尚未履約之前提
    下，何有可能違背其保管價金之義務，任由被告庚○○委託
    其兄順利取回其剩餘現金50萬元之理？蓋依通常情形，證人
    丙○○、己○○二人既係擔任仲介之居間角色，且均明知被
    告庚○○、甲○○二人業於簽約當日獲得撤銷查封之不法利
    益，即理應更積極協助催促被告庚○○、甲○○二人積極履
    約，惟卻始終消極應對，而與被告庚○○、甲○○等人相互
    唱和，對告訴人假藉各種藉口一味拖延，致告訴人求訴無門
    ，尤以證人己○○還負有為告訴人保管價金之義務，在明知
    被告庚○○、甲○○二人業無履約之真意後，竟仍任由被告
    取得其所保管之價金50萬元，尤屬違背事理，若非二人有與
    被告庚○○、甲○○二人裡應外合之共同犯意，焉有可能致
    此？參酌被告庚○○與證人丙○○間本即為多年之鄰居，且
    丙○○尚曾擔任被告庚○○購買汽車時之連帶保證人，嗣因
    發生糾紛而經被害人（劉素容）提起侵占告訴，有臺灣士林
    地方法院檢察署97年度偵緝字第570 號不起訴處分書乙紙附
    卷可稽。該案事後雖經檢察官偵查後，以罪嫌不足而對被告
    庚○○為不起訴處分，然已足證彼二人間關係匪淺，尚非普
    通之鄰居關係可比。又被告庚○○本人雖尚無入監服刑之紀
    錄，然曾因涉嫌竊佔、侵占、詐欺等罪名而經檢警多次偵查
    ，堪證其素行本非甚佳，而參酌證人乙○○於本院審理中之
    證詞：「我在住商總公司協調時，有看到住商拿出的資料上
    ，竟然看到被告庚○○的名字在簽收條上，我就覺得很奇怪
    ，為何錢會交給被告庚○○，因為這名字我記得在95年也曾
    經辦過他的案子，好像也是有糾紛，後來不了了之，也解約
    了。…我之前有見過被告庚○○，是因為那時候他是說他的
    繼母有個房子要賣，賣方是郭甚，買方是莊碧蓮。就是97年
    度他字第2751號卷第9 頁這份買賣契約書沒錯。該買賣契約
    書第14條也有跟本案相同的要撤銷限制登記的情形，也是要
    撤銷查封的，這個案子也是丙○○介紹的，當時郭甚有來，
    而被告庚○○一直陪在旁邊。這個案子最後也沒有買賣成功
    ，因為後來買方說有很多疑點，所以我就被通知說雙方已經
    無條件解約」等語即明，復有「賣方郭甚，買方莊碧蓮」之
    買賣契約書乙紙（參見97年度他字第2751號卷第9 頁）附卷
    可稽。而郭甚為被告庚○○之繼母，二人亦曾因共同涉嫌詐
    欺罪，前經臺灣士林地方法院檢察署檢察官以97年度偵字第
    2703號為不起訴處分，有該不起訴處分書影本乙份附卷可考
    。是本件被告庚○○於本案發生前一年，即曾以其繼母郭甚
    有遭查封登記之房地，經由丙○○之關係而委託本案由己○○擔任店長之「住商不動產長春建國加盟店」出售，未隔一
    年即又有本案之發生，且二案之委託人均為被告庚○○，且
    均屬有遭到限制登記之查封拍賣土地，又豈屬巧合？嗣經本
    院傳喚證人己○○後，雖經合法送達然始終拒未到庭，益證
    其心虛情怯；而證人丙○○嗣經本院拘提到案後，雖矢口否
    認有分得佣金，且供稱並無與被告庚○○等合意詐欺云云，
    然衡諸仲介實務，其係系爭房地之經手仲介，且係與被告庚○○簽訂委賣契約之人，若謂其未朋分己○○所取得之本案
    佣金50萬元，誰人能信？而衡酌本案發生之情節與渠等在事
    後處理之消極態度，其所稱並無詐欺之犯意聯絡云云，亦非
    可採，併此敘明。
三、綜合上述，本件應是被告庚○○、甲○○二人先共謀利用銷
    售房地為餌，藉以取得現金並解除房地即將面臨查封拍賣程
    序之危機，從而與素行不良且同有謀取不法佣金意圖之己○○、丙○○二人合作，利用銷售房地之簽訂買賣契約機會，
    施行詐術，共同造成被害人丁○○之誤信，從而取得150 萬
    元之頭期款與50萬元之佣金，不僅被告庚○○、甲○○二人
    得以取得解除查封之不法利益，並得以取得現金50萬元，以
    濟週轉不靈之經濟危機；共犯己○○、丙○○二人亦因此得
    以朋分本案之50萬元佣金，雙方均互蒙其利，其動機、手法
    與犯罪之結果，均甚為明顯，事證亦極為明確，自應依法論
    科。
四、核被告庚○○、甲○○所為，均係犯刑法第339 條第1 項之
    詐欺取財罪。被告庚○○、甲○○與未據起訴之共犯己○○
    、丙○○四人間，有犯意聯絡與行為分擔，均為共同正犯。
    被告庚○○、甲○○所犯之詐欺取財得逞後，又向本院撤銷
    查封房地之行為而取得利益，係屬詐欺取財後之行為，不另
    論罪。爰審酌被告庚○○、甲○○二人於偵審期間，始終否
    認犯行，全無悔意，供詞亦始終避重就輕，直至本庭
    審判長曉諭後，始於言詞辯論終結前，同意返還告訴人130
    萬元（業經當庭交付並收訖），然距告訴人之被害期間已逾
    二年，且衡酌告訴人於本案所已支付之全部金額為200 萬元
    以觀，亦難謂係屬全部價金之返還，不僅不足以彌補告訴人
    於本案所受之財產上損害，遑論二年來惶惶於追索、訴訟上
    之精神損失。縱上開返還對被害人不無彌補，然微論其返還
    之時機本即嫌晚，且稽諸告訴人之本意原係在購買房地，而
    該部分房地實際上仍在被告二人之管理與支配中，並非不能
    履行，然雖經檢察官及本院多次曉諭，惟被告仍執意拒絕，
    是稽諸被告二人既前與告訴人間本有達成買賣契約之合意，
    且又己受領告訴人支付之價金，有依約履行之義務，且有履
    行之能力，然能履行卻拒不履行，即難謂有悛悔之心等一切
    情狀，各量處如主文所示之刑，以示懲儆。
據上論斷，應依刑事訴訟法第299條第1項前段、刑法第28條、第
339條第1項，刑法施行法第1條之1，判決如主文。
中    華    民    國    98    年    11    月    13    日
                  刑事第十二庭  審判長法  官  李英豪
                                      法  官  陳慧萍
                                      法  官  楊台清
以上正本證明與原本無異。
如不服本判決應於收受送達後10日內向本院提出上訴書狀，並應
敘述具體理由；其未敘述上訴理由者，應於上訴期間屆滿後20日
內向本院補提理由書（均須按他造當事人之人數附繕本）「切勿
逕送上級法院」。告訴人或被害人如對於本判決不服者，應具備
理由請求檢察官上訴，其上訴期間之計算係以檢察官收受判決正
本之日期為準。
                                      書記官  劉子豪
中    華    民    國    98    年    11    月    13    日
附錄本案論罪科刑法條全文：
中華民國刑法第339條
（普通詐欺罪）
意圖為自己或第三人不法之所有，以詐術使人將本人或第三人之
物交付者，處5 年以下有期徒刑、拘役或科或併科1 千元以下罰
金。
以前項方法得財產上不法之利益或使第三人得之者，亦同。
前二項之未遂犯罰之。


司法院資訊處製作；財團法人民間司法改革基金會備份。
